ACORDAO-COMPLETO-2437050

ACÓRDÃO 5895/2021 ATA 10/2021 - SEGUNDA CÂMARA

VISTOS, relatados e discutidos estes autos de pensão civil deferida pela Fundação Universidade Federal de Uberlândia em favor de Tereza Cristina Ferreira Testa Andraus a partir do falecimento de Reinaldo Campos Andraus;
ACORDAM os Ministros do Tribunal de Contas da União, reunidos em Sessão da 2ª Câmara, nos termos do art. 71, III e IX, da Constituição de 1988, dos arts. 1º, V, 39, II, e 45 da Lei n.º 8.443, de 1992, e dos arts. 260, § 1º, e 262, § 2º, do RITCU, ante as razões expostas pelo Relator, em:
9.1. promover, por intermédio da Fundação Universidade Federal de Uberlândia, a exclusão do ato inicial de pensão civil instituída em favor Tereza Cristina Ferreira Testa Andraus (à Peça 3 sob o n.º 10500103-05-2014-000122-8) no Sisac ou e-Pessoal diante da estranha divergência sobre o fundamento legal para o pagamento da referida vantagem como "quintos" de função sob o valor de R$ 10.054,56, pois a ficha financeira obtida em consulta ao Siape indicaria que a aludida vantagem não decorreria da decisão judicial transitada em julgado, como indicado no Sisac, mas, sim, do somatório das seguintes rubricas: "15466 DECISAO JUDICIAL N TRAN JUG PE" sob o valor de R$ 4.505,82 e "1605 PAGAMENTO DEC. JUD. PENSIONIST" sob o valor de R$ 5.548,74;
9.2. determinar, nos termos do art. 260 do RITCU, que, no prazo máximo de 90 (noventa) dias contados da notificação desta deliberação, a Fundação Universidade Federal de Uberlândia, em conjunto com o respectivo órgão do controle interno, encaminhe ao TCU, via Sisac ou e-Pessoal, o correspondente ato inicial da pensão civil instituída em favor Tereza Cristina Ferreira Testa Andraus, sem as falhas indicadas nesta deliberação, para ser devidamente submetido à apreciação pelo TCU, em sintonia com o art. 260, caput, do RITCU; e
9.3. enviar a cópia do presente Acórdão, com o Relatório e a Proposta de Deliberação, à Fundação Universidade Federal de Uberlândia e ao respectivo órgão do controle interno, para ciência e efetivo cumprimento do item 9.2 deste Acórdão.

Pensão Civil deferida pela Fundação Universidade Federal de Uberlândia em favor de Tereza Cristina Ferreira Testa Andraus a partir do falecimento de Reinaldo Campos Andraus.

Segunda Câmara

Fundação Universidade Federal de Uberlândia.

3. Interessada: Tereza Cristina Ferreira Testa Andraus (CPF XXX.129.756-XX).

13.1. Ministros presentes: Bruno Dantas (Presidente), Augusto Nardes, Aroldo Cedraz e Raimundo Carreiro.
13.2. Ministros-Substitutos presentes: Marcos Bemquerer Costa e André Luís de Carvalho (Relator).

ANDRÉ DE CARVALHO

Trata-se de pensão civil deferida pela Fundação Universidade Federal de Uberlândia em favor de Tereza Cristina Ferreira Testa Andraus a partir do falecimento de Reinaldo Campos Andraus.
2.	Após a análise final do feito, o Auditor Federal Milton Silva Júnior lançou o seu parecer conclusivo à Peça 5, com a anuência, por delegação de competência, do diretor da Sefip (Peça 6) , nos seguintes termos:
" (...) HISTÓRICO
4. O ato de concessão inicial em exame, cuja data de vigência é 11/6/2014, foi disponibilizado ao TCU em 7/8/2015.
EXAME TÉCNICO
5. O ex-servidor Reinaldo Campos Andraus (CPF: XXX.840.446-XX) , aposentado voluntariamente em 1/9/2011, com proventos integrais, com amparo no art. 3º da Emenda Constitucional 47/2005, faleceu em 11/6/2014, razão pela qual a beneficiária da pensão faz jus à paridade de vencimentos com os servidores ativos.
6. O Controle Interno se manifestou pela ilegalidade da concessão, emitindo parecer nos seguintes termos:
'A ficha Sisac foi encaminhada ao TCU com parecer pela ilegalidade, tendo em vista o pagamento, em valores indevidos, de rubrica que compõe o benefício de pensão da Sra Tereza Cristina Ferreira Testa Andraus. O valor de R$ 10.054,56, pago na rubrica decisão judicial transitada em julgado, diz respeito a quintos de Função Comissionada (FC) incorporados. Contudo, conforme o Relatório de Auditoria CGU nº 201203453 e reiteradas auditorias anteriores sobre o mesmo assunto, o valor correto a ser pago nessa rubrica deveria ser de R$ 4.505.82.'
7. Com efeito, a ficha financeira extraída do Siape (peça 2) evidencia a irregularidade apontada pelo Controle Interno, haja vista que a beneficiária da pensão continua percebendo o valor de R$ 10.054,56 a título de quintos de função comissionada, pago mediante duas rubricas, a saber, rubrica 15466 DECISAO JUDICIAL N TRAN JUG PE, no valor de R$ 4.505,82, e rubrica 1605 PAGAMENTO DEC. JUD. PENSIONIST, no valor de R$ 5.548,74.
8. Cumpre mencionar que o pagamento de quintos de função comissionada na forma deferida pela Unidade Jurisdicionada contraria as disposições da Portaria MEC 474/1987, bem como a Jurisprudência firmada no âmbito desta Corte de Contas, a exemplo dos Acórdão 2236/2019-TCU-Primeira Câmara, de relatoria do Ministro Benjamin Zymler, e 8583/2020-TCU-1ª Câmara, de relatoria do Ministro Vital do Rêgo.
9. Não obstante esse entendimento, há que se observar que o ato inicial de concessão de pensão civil ora examinado deu entrada no TCU há mais de cinco anos, ocorrendo, por conseguinte, o vencimento do prazo quinquenal decadencial fixado pelo Supremo Tribunal Federal no RE 636.553. Em vista disso, propõe-se o sobrestamento do presente feito até decisão final do STF sobre a matéria.
10. Por derradeiro, registre-se que o ato de alteração da presente concessão de pensão civil consta do TC Processo 012.218/2020-0, instruído na presente data com proposta pela ilegalidade da concessão.
CONCLUSÃO
11. Diante do acima expendido, propõe-se o sobrestamento do presente feito até decisão final do STF no RE 636.553.
PROPOSTA DE ENCAMINHAMENTO
12. Ante o exposto, e de conformidade com o preceituado nos artigos 71, III, da Constituição Federal de 1988; 1º, V, e 39, II, da Lei 8.443/1992; 1º, VIII, 259, II, e 260, § 1º, do Regimento Interno/TCU, propõe-se o sobrestamento do presente feito até decisão final do STF no RE 636.553."
3.	Enfim, por intermédio do Exmo. Sr. Procurador Sérgio Ricardo Costa Caribé, o MPTCU anuiu à aludida proposta da unidade técnica, tendo lançado o seu parecer à Peça 7 nos seguintes termos:
" (...) Trata-se da apreciação, para fins de registro, de ato de concessão de pensão civil emitido pela Fundação Universidade Federal de Uberlândia, com proposta de sobrestamento pela Unidade Técnica até a decisão final do Supremo Tribunal Federal (STF) no Recurso Extraordinário (RE) 636.553, em razão de que o ato ingressou neste Tribunal há mais de 5 anos.
2. De fato, em recente deliberação proferida nos autos do Recurso Extraordinário - RE 636.553/RS, o Supremo Tribunal Federal fixou novo entendimento acerca do prazo para a apreciação dos atos sujeitos a registro, com repercussão geral reconhecida, nos seguintes termos:
'Em atenção aos princípios da segurança jurídica e da confiança legítima, os Tribunais de Contas estão sujeitos ao prazo de 5 anos para o julgamento da legalidade do ato de concessão inicial de aposentadoria, reforma ou pensão, a contar da chegada do processo à respectiva Corte de Contas.'
3. Dessa forma, tendo em vista a irregularidade constante do ato, que o mesmo ingressou neste Tribunal há mais de 5 anos e que a deliberação proferida nos autos do RE 636.553/RS ainda poderá ser objeto de reforma ou modulação, este membro do Ministério Público de Contas, em consonância com a Unidade Técnica, propõe que os presentes autos sejam sobrestados até que a decisão do STF acerca da matéria se torne definitiva."
É o Relatório.

não há.

Procurador Sergio Ricardo Costa Caribé.

PENSÃO CIVIL. VANTAGEM COMO "QUINTOS DE FUNÇÃO". INACEITÁVEL DIVERGÊNCIA SOBRE A SITUAÇÃO DA DECISÃO JUDICIAL TENDENTE A GARANTIR O PAGAMENTO DA ALUDIDA VANTAGEM. NECESSIDADE DE EXCLUSÃO DO REFERIDO ATO PARA A CORRETA EMISSÃO DO NOVO ATO. DETERMINAÇÕES.

PENSÃO CIVIL (PCIV)

Secretaria de Fiscalização de Integridade de Atos e Pagamentos de Pessoal e de Benefícios Sociais (Sefip).

Trata-se de pensão civil deferida pela Fundação Universidade Federal de Uberlândia sob as seguintes condições:
	Peça
	Instituidor
	Tipo de Ato
	Data do Óbito
	Vigência
	Beneficiária

	3
	Reinaldo Campos Andraus
	Inicial
	11/6/2014
	11/6/2014
	- Tereza Cristina Ferreira Testa Andraus (viúva) 

2.	Como visto, após a análise final do feito, a Sefip detectou a indevida concessão da vantagem como "quintos" de função sob o valor de R$ 10.054,56, pois o correto valor seria de R$ 4.505,82, sem prejuízo, todavia, de pugnar pelo sobrestamento da correspondente apreciação do feito pelo TCU até o trânsito em julgado do RE 636.553 no STF, tendo o MPTCU anuído a essa proposta.
3.	O TCU pode incorporar o parecer da Sefip a estas razões de decidir, sem prejuízo, todavia, de determinar a imediata exclusão do referido ato inicial de pensão civil no Sisac ou e-Pessoal diante da inaceitável divergência sobre a situação da decisão judicial tendente a garantir o pagamento da aludida vantagem.
4.	Bem se vê que subsistiria a estranha divergência sobre o fundamento legal para o pagamento da referida vantagem como "quintos" de função sob o valor de R$ 10.054,56, pois a ficha financeira obtida em consulta ao Siape indicaria que a aludida vantagem não decorreria da decisão judicial transitada em julgado, como indicado no Sisac, mas, sim, do somatório das seguintes rubricas: "15466 DECISAO JUDICIAL N TRAN JUG PE" sob o valor de R$ 4.505,82 e "1605 PAGAMENTO DEC. JUD. PENSIONIST" sob o valor de R$ 5.548,74.
5.	Por esse prisma, diante da inaceitável e estranha divergência sobre o valor e o efetivo trânsito em julgado da decisão judicial tendente a fundamentar a aludida vantagem como "quintos" de função, o órgão de origem deve promover a retirada do ato no Sisac para a subsequente correção das falhas e, em seguida, promover a nova apresentação do ato ao TCU a partir dessa efetiva correção da insuperável inconsistência material no Sisac ou e-Pessoal.
6.	TCU deve determinar, portanto, a exclusão do referido ato de pensão civil no Sisac ou e-Pessoal, determinando que o órgão de origem promova a nova apresentação do referido ato ao TCU a partir da efetiva correção dessa insuperável inconsistência material.
Ante o exposto, pugno pela prolação do Acórdão ora submetido a este Colegiado.
TCU, Sala das Sessões, em 6 de abril de 2021.
Ministro-Substituto ANDRÉ LUÍS DE CARVALHO 
Relator